臺灣高等法院民事判決　　　　　　　　　94年度智上字第33號
上 訴 人　甲○○
被上訴人　丙○○
　　　　　乙○○
上列當事人間請求侵權行為損害賠償事件，上訴人對於中華民國
94年6月17日臺灣板橋地方法院93年度重智字第9號第一審判決提
起上訴，本院於94年12月6日言詞辯論終結，判決如下：
    主  文
上訴駁回。
第二審訴訟費用由上訴人負擔。
    事實及理由
一、本件上訴人起訴主張：被上訴人未經其同意，擅將上訴人享
    有著作權之「黃山雀與梅花」、「黃山雀與櫻花」、「牛背
    鷺」及「藍尾鴝」等攝影著作（下稱系爭攝影著作），於民
    國92年9 月12日將之重製成品名為「SA-2四季鳥語」三角桌
    曆中1 月、10月、11月、12月，共樣品十多件，及印製在金
    利揚行發行之2004年產品目錄內第3 頁內，郵寄至不特定客
    戶以供訂製，且未載明上訴人為上開攝影著作之著作權人，
    已侵害上訴人著作財產權之重製權及著作人格權之姓名表示
    權，業經本院94年度上訴字第518 號刑事判決認定其等共同
    意圖營利，而以重製之方法侵害他人之著作財產權，爰依著
    作權法第88條第1項、第84條、第85條第1項之規定，請求被
    上訴人應連帶給付上訴人新台幣（下同）9,900,000 元及自
    本件起訴狀繕本送達翌日起至清償日止按年息5%計算之利息
    ；並應負擔費用以16號字型將本件民事判決主文、事實各登
    載在中國時報、聯合報第1版下半頁1天等語。
二、被上訴人則以：被上訴人乙○○（下稱乙○○）前為駿懋興
    業有限公司（下稱駿懋公司）負責人，於87年間經授權取得
    系爭之攝影著作後即交由公司美工人員處理，而被上訴人丙
    ○○（下稱丙○○）係該公司員工，事先未曾參與系爭攝影
    著作授權事宜，嗣於87年至89年間亦未涉及駿懋公司美工、
    協議授權事務，至89年間，駿懋公司結束營業時，乙○○任
    由員工取走駿懋公司設備以抵資遣費，丙○○當時可能係取
    走存有系爭攝影著作之電腦檔案，乙○○已不復記憶，事後
    審核時亦無認識，被上訴人二人均不具侵害上訴人擁有系爭
    攝影著作之故意或過失。原判決綜合本件侵權行為之客觀情
    狀，評估本件授權之金額及方式及被上訴人實際所受利益，
    酌定50,000元之損害賠償額，確屬合理。另本件所涉之系爭
    攝影著作，係於87年間由上訴人授權被上訴人使用之照片，
    並非上訴人未經公開之攝影著作，被上訴人亦未擅自具名為
    第三人所攝影，亦未更改其著作內容、形式及名目，與著作
    權法侵害著作人格權之行為要件顯不符，上訴人請求此部分
    非財產上之損害及刊登如上所示報紙內容，應無理由等語，
    資為抗辯。
三、本件經原法院判決被上訴人應連帶給付上訴人50,000元，及
    自如原判決附表所示之利息起算日起至清償日止，按年息5%
    計算之利息，並駁回上訴人其餘之訴。上訴人不服原判決，
    聲明為：(一)原判決不利於上訴人部分廢棄。(二)廢棄部分，請
    求判決：1.被上訴人應再給付上訴人1,030,000 元及自本件
    起訴狀繕本送達翌日起至清償日止按年息5%計算之利息。2.
    被上訴人應負擔費用以16號字型將本件民事判決主文、事實
    各登載在中國時報、聯合報第1版下半頁1天。被上訴人則聲
    明：上訴駁回。（原判決駁回上訴人請求被上訴人應連帶給
    付8,820,000 元、應負擔費用以16號字型將本件民事判決主
    文、事實各登載在中國時報、聯合報第1版下半頁1天部分，
    及判決被上訴人上開敗訴部分，未經兩造聲明不服，均已告
    確定。）
四、經查：被上訴人丙○○所經營之金利揚行於92年9 月間，確
    實有使用上訴人享有著作權之系爭攝影著作，及乙○○經營
    駿懋公司時將上開攝影著作交由公司美工人員，由美工人員
    存放於電腦內，嗣由丙○○取用後作為桌曆照片等情，有系
    爭攝影著作及金利揚行產品目錄可憑（分別見原法院檢察署
    93年度偵字第4689號卷第5至6頁及第14至20頁），且為兩造
    於原審審理時所不爭執（原審卷第77頁），堪信此部分之事
    實為真正。
五、本件經本院於94年11月17日與兩造整理並協議簡化之爭點為
    ：（見本院卷第63至64頁之準備程序筆錄）
（一）被上訴人是否有侵害上訴人攝影著作權之故意或過失？
（二）若被上訴人有侵害上訴人享有之攝影著作權，其損害額為
      何？
（三）上訴人之著作人格權是否受有侵害？上訴人請求非財產上
      損害，及請求刊登報紙是否有理？
    茲分述之如下：
（一）被上訴人是否有侵害上訴人攝影著作權之故意或過失？
  １、上訴人主張：被上訴人未經其同意，於上開時日擅將其享
      有著作權之系爭攝影著作重製成品名為「SA-2四季鳥語」
      三角桌曆中1 月、10月、11月、12月，共樣品十多件，及
      印製在金利揚行發行之2004年產品目錄內第3頁內，郵寄
      至不特定客戶以供訂製，顯有侵害上訴人著作財產權之重
      製權等語。被上訴人辯以：乙○○於87年間經授權取得上
      訴人之攝影著作後即交由美工人員處理，可能因公司美工
      人員流動率頻繁，加上公司經營不善，美工人員將上訴人
      之攝影著作存入公司電腦中漏未刪除。丙○○事先未曾參
      與照片授權事宜，嗣於87年至89年間亦未涉及駿懋公司美
      工、協議授權事務，至89年間駿懋公司結束營業時，乙○
      ○任由員工取走公司設備以抵資遣費，丙○○當時可能取
      走存有上訴人攝影著作之電腦，其自始並無侵害上訴人之
      攝影著作權之故意或過失。另乙○○於歷經多年後，早已
      不復記憶電腦內參雜4 張上訴人之攝影著作，事後審核時
      亦無認識，且上訴人發現金利揚行使用其攝影著作，係因
      被上訴人主動郵寄產品目錄予上訴人之故，依經驗及論理
      法則，益見被上訴人均不具有侵害上訴人著作權之故意或
      過失等語。
  ２、按因故意或過失不法侵害他人之著作財產權或製版權者，
      負損害賠償責任。數人共同不法侵害者，連帶負賠償責任
      。著作權法第88條第1項定有明文。
  ３、經查：
    (1)丙○○於90年5 月間，在臺北縣土城巿中央路4 段312 號
      開設金利揚行，從事印製、販售筆記本、三角桌曆、桌曆
      臺等產品之業務，並僱用乙○○擔任業務員，對外招攬客
      戶訂購產品；丙○○於92年9 月間指示員工林詩敏組合金
      利揚行購買、經合法授權使用之光碟片及公司內部電腦內
      之鳥類照片，設計主題為「四季鳥語」之93年度三角桌曆
      ，其中該三角桌曆1 月、10月、11月、12月等頁面分別使
      用上訴人享有著作財產權之系爭攝影著作，另設計金利揚
      行93年度推出各式日曆、桌曆臺、筆記本、三角桌曆等產
      品之目錄，其中第3 頁亦印有「四季鳥語」三角桌曆1 月
      頁面暨上訴人享有著作財產權之「黃山雀」照片1 幀。復
      於92年9 月間委託安多利合版事業聯盟製版，並交由雅裕
      彩色印刷股份有限公司印刷1,000 份，再自行裁紙、配頁
      、包底板、裝訂成冊共10冊；嗣上訴人於接獲目錄後認有
      侵害其權利，於92年10月8 日偕同其妻前往金利揚行，由
      其妻出面進入金利揚行門巿內，向該商行員工林詩敏購買
      已包底板、裝訂成冊之「四季鳥語」三角桌曆6 冊等情，
      為被上訴人所不爭執，並有財團法人金融聯合徵信中心查
      詢公司登記資訊1 件、上訴人享有著作財產權之「黃山雀
      」照片2 幀、「牛背鷺」照片1 幀、「藍尾鴝」照片1 幀
      、「四季鳥語」三角桌曆彩色影本1 份、金利揚行2004年
      產品目錄1 份、安多利合版事業聯盟應收對帳單影本1 紙
      、雅裕公司估價單影本1 紙、金利揚行開立之送貨單影本
      暨統一發票影本各1 紙附於刑事卷可按（原法院檢察署93
      年度偵字第4689號卷第5 至21頁、第33至34頁、第57至58
      頁），足見，被上訴人確有重製及散布系爭攝影著作之行
      為甚明。
    (2)被上訴人雖辯以係誤用照片，其等並無故意等語。然上述
      照片係被上訴人前服務於駿懋公司，以1 年1 次付款方式
      取得上訴人之授權後，存放於電腦檔案者，此為被上訴人
      所不爭執。是使用他人之攝影著作，須取得授權及支付費
      用，被上訴人均應知之甚稔。又被上訴人所印製之上述桌
      曆、月曆、日曆、筆記本等商品，最主要者即為其上圖案
      照片，其等既明知任何照片均須付費取得授權，且以往均
      如此辦理，此次印製上開商品，除系爭攝影著作以外之其
      餘照片，亦均有付費取得授權，則其等使用上開照片，當
      亦應付費取得授權後始能使用。再依證人林詩敏於刑事偵
      查中結證稱：「是乙○○叫我去電腦上捉圖案，捉下來我
      排版，排版後羅（麗玉）及陳（進福）都會看過，他們說
      沒問題，我才印了10份做樣品。」等語（原法院檢察署93
      年度第4689號偵查卷93年3 月29日訊問筆錄）。可知，被
      上訴人明知使用上開照片，應取得授權並付費後始能加以
      使用，其等竟於未付費取得授權即重製及散布系爭之攝影
      著作，難謂被上訴人無侵害上訴人攝影著作權之故意，故
      被上訴人辯以其等並無故意，應不可採。
    (3)另被上訴人亦因共同意圖營利，而以重製之方法侵害他人
      之著作財產權，已經本院刑事庭以94年度上訴字第518 號
      判決各處拘役50日，如易科罰金，以300元折算1日確定，
      有該刑事判決在卷可憑（原審卷第24至29頁）。
    (4)綜上，被上訴人未經上訴人同意，將上訴人享有著作權之
      攝影著作，重製於桌曆上，自屬不法侵害上訴人之著作財
      產權，依前揭法條規定，自應負連帶損害賠償之責。
（二）若被上訴人有侵害上訴人享有之攝影著作權，其損害額為
      何？
  １、上訴人主張：被上訴人侵害上訴人攝影著作之行為有：「
      黃山雀與梅花」2 圖次、「黃山雀與櫻花」3 圖次、「牛
      背鷺」2 圖次及「藍尾鴝」2 圖次，共計9 圖次，應認有
      9 次侵害上訴人著作權之行為，以每次賠償1,000,000 元
      計，被上訴人應連帶賠償金額為9,000,000 元等語。被上
      訴人辯以：乙○○與上訴人間就上訴人之攝影著作授權金
      額及方式，於87年間係約定授權費用為每年10,000元，可
      使用12張照片，且未限定使用次數，又本件上訴人所受侵
      害者為被上訴人所得之利益，而被上訴人所販賣之SA三角
      桌曆樣品6 本240 元，加計上述授權費用，被上訴人所得
      利益為10,240元，原判決綜合本件侵權行為之客觀情狀，
      評估本件授權之金額、方式及被上訴人實際所受利益，認
      定被上訴人侵害情節確屬輕微，酌定50,000元之損害賠償
      額，尚屬合理等語。
  ２、按著作權法第88條第1 項之損害賠償，被害人得依下列規
      定擇一請求：一、民法第216 條之規定請求。但被害人不
      能證明其損害時，得以其行使權利依通常情形可得預期之
      利益，減除被侵害後行使同一權利所得利益之差額，為其
      所受損害。二、請求侵害人因侵害行為所得之利益。但侵
      害人不能證明其成本或必要費用時，以其侵害行為所得之
      全部收入，為其所得利益。依前項規定，如被害人不易證
      明其實際損害額，得請求法院依侵害情節，在新臺幣1 萬
      元以上100 萬元以下酌定賠償額。如損害行為屬故意且情
      節重大者，賠償額得增至新臺幣500 萬元。著作權法第88
      條第2、3項分別定有明文。
  ３、經查：依被上訴人乙○○於原審審理時陳稱：「……授權
      費是口頭說一年一萬元，共12張照片，沒有特別限定使用
      次數……」等語（原審卷第77頁），而上訴人亦未就其所
      受之損害舉證證明其確實之金額，且被上訴人雖於92年9
      月間確有重製系爭之攝影著作，然上訴人再於92年10月17
      日以安麗日用品股份有限公司名義向丙○○所經營之金利
      揚行訂購「四季鳥語」三角桌曆，其內頁已無使用上訴人
      系爭攝影著作，此亦為上訴人所不爭執（見原審卷第78頁
      94年6 月7 日言詞辯論筆錄），顯見被上訴人事後已主動
      自行抽換系爭攝影著作、重新印刷，以減輕被上訴人所受
      之損害，從而，本院爰斟酌上述之授權費用、授權方式、
      實際之損害額不易證明，上訴人尚未證明確實之損害金額
      ，及上訴人受侵害之情節尚屬輕微等情，認上訴人請求被
      上訴人連帶賠償之金額於50,000元範圍內，為有理由，逾
      此部份，則無理由，應予駁回。
（三）上訴人之著作人格權是否受有侵害？上訴人請求非財產上
      損害，及請求刊登報紙是否有理？
  １、上訴人主張：被上訴人未經其同意，侵害系爭攝影著作，
      亦有侵害上訴人著作人格權之姓名表示權。依著作權法第
      16條及第89條之規定，被上訴人應連帶賠償上訴人
      180,000 元等語。被上訴人辯以：系爭攝影著作，係於87
      年間由上訴人授權予被上訴人使用之照片，並非上訴人未
      經公開之攝影著作，被上訴人亦未擅自具名為第三人所攝
      影，亦未更改其著作內容、形式及名目，與著作權法規範
      侵害著作人格權之要件不符，被上訴人並無侵害上訴人之
      姓名表示權，致損害其名譽、聲望及信用，上訴人請求非
      財產上之損害暨刊登報紙，應無理由等語。
  ２、按人格權受侵害時，得請求法院除去其侵害，有受侵害之
      虞時，得請求防止之。前項情形，以法律有特別規定者為
      限，得請求損害賠償或慰撫金。民法第18條定有明文。可
      知，人格權受侵害時，得請求法院除去其侵害，有受侵害
      之虞時，得請求防止之情形，以法律有特別規定者為限。
      次按著作權或製版權之權利人對於侵害其權利者，得請求
      排除之，有侵害之虞者，得請求防止之。侵害著作人格權
      者，負損害賠償責任。雖非財產上之損害，被害人亦得請
      求賠償相當之金額。著作權法第84條、第85條第1 項分別
      定有明文。又被害人得請求由侵害人負擔費用，將判決書
      內容全部或一部登載新聞紙、雜誌。同法第89條亦有明文
      。而「著作權」分著作人格權及著作財產權，所謂侵害著
      作人格權，係指：(1)未經著作人同意，擅自公開發表著作
      人尚未公開發表之著作；(2)未經著作人同意，擅自於著作
      人之著作原件或其重製物或於著作公開發表時，更改著作
      人之本名、筆名或擅自具名；(3)未經著作人同意，擅自更
      改著作之內容、形式及名目等情形，致損害著作人名譽而
      言。行為人有上述三種情形之一，依上開著作權法之規定
      ，即應負非財產上之損害賠償責任。
  ３、經查：本件被上訴人雖未經上訴人之同意，擅自重製系爭
      攝影著作，已如前述，惟系爭之攝影著作，係87年間由乙
      ○○付費後由上訴人授權使用，1年付費1次，業經上訴人
      於刑事偵查時陳述明確，核與乙○○所述相符（見93年度
      偵字第4689號卷92年11月26日警詢筆錄、93年3 月22日偵
      查筆錄），可知系爭攝影著作，顯非上訴人未公開發表之
      著作；又被上訴人並未更改上訴人本名、筆名或擅自具名
      ；亦未更改其內容、形式及名目，有上開之桌曆照片可按
      ，則揆諸前開侵害著作人格權之說明，被上訴人未經上訴
      人同意，擅自重製系爭攝影著作之情形，顯與侵害著作人
      格權之要件不符，尚難認被上訴人有侵害上訴人之著作人
      格權，並致生損害上訴人之人格、名譽、聲望及信用之情
      事，從而，上訴人訴請被上訴人賠償非財產上之損害，並
      請求被上訴人負擔費用，以16號字型將本件民事判決主文
      、事實各登載在中國時報、聯合報第1 版下半頁1 天，均
      非有理，應不予准許。
六、綜上所述，上訴人依著作權法第88條第1 項之規定，請求被
    上訴人連帶賠償50,000元及如原判決附表所示之利息起算日
    起至清償日止按年息5%計算之利息，於法有據，應予准許，
    其餘逾此部份之請求，則無理由，應予駁回。原審就前開不
    應准許部分為上訴人敗訴之判決，及駁回其假執行之聲請，
    於法並無不合。上訴意旨指摘原判決此部分不當，求予廢棄
    改判，為無理由，應予駁回。
七、本件事證已臻明確，兩造其餘之攻擊、防禦方法，核與判決
    結果不生影響，爰毋庸一一論述，併此敘明。
八、據上論結，本件上訴為無理由，依民事訴訟法第449 條第1
    項、第78條，判決如主文。
中　　華　　民　　國　　94　　年　　12　　月　　20　　日
                  民事第四庭    審判長法  官  張劍男
                                      法  官  魏麗娟
                                      法  官  陳邦豪
正本係照原本作成。
如不服本判決，應於收受送達後20日內向本院提出上訴書狀，其
未表明上訴理由者，應於提出上訴後20日內向本院補提理由書狀
（均須按他造當事人之人數附繕本）上訴時應提出委任律師或具
有律師資格之人之委任狀；委任有律師資格者，另應附具律師資
格證書及釋明委任人與受任人有民事訴訟法第466條之一第一項
但書或第二項（詳附註）所定關係之釋明文書影本。
中　　華　　民　　國　　94　　年　　12　　月　　20　　日
　　　　　　　　　　　　　　　　　　　書記官  張淑芬
附註：民事訴訟法第四百六十六條之一（第一項、第二項）：
對於第二審判決上訴，上訴人應委任律師為訴訟代理人。但上訴
人或其他法定代理人具有律師資格者，不在此限。
上訴人之配偶、三親等內之血親、二親等內之姻親，或上訴人為
法人、中央或地方機關時，其所屬專任人員具有律師資格並經法
院認為適當者，亦得為第三審訴訟代理人。
